ACORDAO-COMPLETO-2367415

ACÓRDÃO 7757/2019 ATA 31/2019 - SEGUNDA CÂMARA

VISTOS, relatados e discutidos estes autos em que se analisam atos de concessão de pensão militar deferidos pelo Ministério da Defesa/Comando do Exército, em favor das beneficiárias acima identificadas. 
ACORDAM os Ministros do Tribunal de Contas da União, reunidos em Sessão da 2ª Câmara, ante as razões expostas pelo Relator, e com fulcro nos incisos III e IX do art. 71 da Constituição Federal e nos arts. 1º, inciso V, e 39, inciso II, da Lei 8.443/1992, c/c o art. 259, inciso II, do Regimento Interno/TCU em:
9.1. considerar legais as concessões de pensão militar em benefício de Adriana Brasil do Amarante, Ana Maria Monteiro Chaves de Azevedo, Angela Maria da Silva Carvalho, Anna Cunha da Silva, Anna Martha Rosa Gama, Catarina Abade dos Santos, Claudia do Amarante Garritano, Denise Aparecida da Silva Porto, Doralina Elidia Dias Gama, Ismenia Celeste da Silva Villa Real Americano, Ivania Domingas da Silva, Julia Maria da Silva Bittencourt Lopes, Jurema dos Santos Silva, Jusara dos Santos Ferreira, Maria Fatima Coelho da Silva Amaral, Maria da Luz Afonso Nogueira, Regina Coeli da Silva de Melo Faria, Rosangela da Silva,  Sandra Camargo de Araujo, Shirley da Costa Camargo, e Vitoria Maria Mansur de Carvalho, conferindo registro aos correspondentes atos;
9.2. considerar ilegal a concessão de pensão militar em benefício da Sra. Andrea Borges Sereno, negando registro ao ato;
9.3. dispensar o ressarcimento das quantias indevidamente recebidas de boa-fé pela interessada indicada no subitem precedente, consoante o disposto no Enunciado 106 da Súmula da Jurisprudência do TCU;
9.4. determinar ao Ministério da Defesa/ Comando do Exército que:
9.4.1 no prazo de 15 (quinze) dias, a contar da ciência desta Deliberação, abstenha-se de realizar pagamentos decorrentes do ato impugnado (subitem 9.2 acima) , sujeitando-se a autoridade administrativa omissa à responsabilidade solidária, nos termos do art. 262, caput, do Regimento Interno/TCU;
9.4.2. dê ciência, no prazo de 15 (quinze) dias, a contar do recebimento da notificação deste Acórdão, do inteiro teor desta Deliberação à Sra. Andrea Borges Sereno, notadamente no que diz respeito ao direito de opção pelos benefícios legalmente acumuláveis, encaminhando a este Tribunal, no prazo de 30 (trinta dias) , comprovante da referida ciência;
9.4.3. no caso de a opção recair sobre a pensão militar ora em exame, emita novo ato de concessão, submetendo-o a este Tribunal para apreciação, nos termos da IN/TCU 78/2018;
9.4.4. alerte a interessada de que o efeito suspensivo proveniente da interposição de possíveis recursos perante o TCU não a exime da devolução dos valores percebidos indevidamente após a respectiva notificação, caso os recursos não sejam providos;
9.5. determinar à Sefip que:
9.5.1. monitore o cumprimento da medida indicada no subitem 9.4.1 supra, representando a este Tribunal, caso necessário;
9.5.2. adote as medidas necessárias para dar pleno cumprimento às disposições do subitem 9.6.2 do Acórdão 2365/2018-TCU-Plenário;
9.6. enviar cópia deste Acórdão à Segecex, para ciência.

Atos de pensões militares deferidas pelo Ministério da Defesa/Comando do Exército, havendo um ato com acumulação ilegal de benefícios.

Segunda Câmara

Ministério da Defesa/Comando do Exército.

3. Interessadas: Adriana Brasil do Amarante (XXX.832.777-XX), Ana Maria Monteiro Chaves de Azevedo (XXX.030.897-XX), Andrea Borges Sereno (XXX.803.067-XX), Angela Maria da Silva Carvalho (XXX.078.767-XX), Anna Cunha da Silva (XXX.318.257-XX), Anna Martha Rosa Gama (XXX.769.767-XX), Catarina Abade dos Santos (XXX.379.437-XX), Claudia do Amarante Garritano (XXX.636.737-XX), Denise Aparecida da Silva Porto (XXX.986.627-XX), Doralina Elidia Dias Gama (XXX.770.976-XX), Ismenia Celeste da Silva Villa Real Americano (XXX.986.497-XX), Ivania Domingas da Silva (XXX.845.597-XX), Julia Maria da Silva Bittencourt Lopes (XXX.529.487-XX), Jurema dos Santos Silva (XXX.359.327-XX), Jusara dos Santos Ferreira (XXX.484.197-XX), Maria Fatima Coelho da Silva Amaral (XXX.816.517-XX), Maria da Luz Afonso Nogueira (XXX.910.347-XX), Regina Coeli da Silva de Melo Faria (XXX.304.917-XX); Rosangela da Silva (XXX.225.637-XX); Sandra Camargo de Araujo (XXX.163.747-XX), Shirley da Costa Camargo (XXX.506.977-XX), Vitoria Maria Mansur de Carvalho (XXX.389.307-XX).

13.1. Ministros presentes: Ana Arraes (Presidente), Augusto Nardes, Aroldo Cedraz e Raimundo Carreiro.
13.2. Ministros-Substitutos presentes: Marcos Bemquerer Costa (Relator) e André Luís de Carvalho.

MARCOS BEMQUERER

Trata-se de atos de pensão militar deferidos pelo Ministério da Defesa/Comando do Exército, em benefício de  Adriana Brasil do Amarante, Ana Maria Monteiro Chaves de Azevedo, Andrea Borges Sereno, Angela Maria da Silva Carvalho, Anna Cunha da Silva, Anna Martha Rosa Gama, Catarina Abade dos Santos, Claudia do Amarante Garritano, Denise Aparecida da Silva Porto, Doralina Elidia Dias Gama, Ismenia Celeste da Silva Villa Real Americano, Ivania Domingas da Silva, Julia Maria da Silva Bittencourt Lopes, Jurema dos Santos Silva, Jusara dos Santos Ferreira, Maria Fatima Coelho da Silva Amaral, Maria da Luz Afonso Nogueira, Regina Coeli da Silva de Melo Faria, Rosangela da Silva, Sandra Camargo de Araujo, Shirley da Costa Camargo e Vitoria Maria Mansur de Carvalho. 
2.	 A Secretaria de Fiscalização de Pessoal – Sefip, após consignar a validação das informações cadastradas no Sisac pela crítica automatizada e o parecer pela legalidade emitido pelo órgão de controle interno, concluiu não haver qualquer irregularidade nas pensões objeto destes autos (peças 13 e 14) . 
3.	Em razão da análise empreendida, a Sefip propõe ao Tribunal considerar legais as concessões de pensão militar e determinar registro aos correspondentes atos, com fundamento nos arts. 71, inciso III, da Constituição Federal, 1º, inciso V, e 39, inciso II, da Lei 8.443/1992 e 260 do RI/TCU. 
4.	O Ministério Público junto ao TCU, representado pelo Procurador Júlio Marcelo de Oliveira, discorda da unidade especializada acerca da pensão instituída pelo Sr. Norton Giraffa Sereno, ato inserto à peça 8, cuja beneficiária é a Sra. Andrea Borges Sereno. 
5.  	Reproduzo excerto do parecer do Parquet no qual constam os fundamentos que sustentam o seu entendimento (peça 15) :
“A pensão militar instituída por Norton Giraffa Sereno, falecido em 17/9/1988, tem como beneficiária Andrea Borges Sereno, na qualidade de filha (peça 8) .
Consultas aos sistemas de informações do Tribunal de Contas da União e da Relação Anual de Informações Sociais - RAIS revelam que a interessada, além da pensão militar em apreço, recebe os seguintes benefícios:
- Aposentadoria com base no art. 3º da EC 47/2005, a partir de 4/10/2016, no Cargo de Médico, exercido junto à Universidade Federal do Rio de Janeiro;
- Vencimentos do cargo de Médico, exercido junto à Universidade Federal do Rio de Janeiro, com vínculo pelo RJU, a partir de 1º/3/1991.
De acordo com o art. 29 da Lei 3.765/1960, em sua redação original, norma que dispõe sobre a concessão de pensões militares:
‘Art. 29. É permitida a acumulação:
a)  de duas pensões militares;
b)  de uma pensão militar com proventos de disponibilidade, reforma, vencimentos, aposentadoria ou pensão proveniente de um único cargo civil.’
Com a edição da MP 2.215-10/2001, este artigo passou a dispor o seguinte:
‘Art. 29. É permitida a acumulação:
I - de uma pensão militar com proventos de disponibilidade, reforma, vencimentos ou aposentadoria;
II - de uma pensão militar com a de outro regime, observado o disposto no art. 37, inciso XI, da Constituição Federal.’
Tendo em vista que o referido dispositivo legal em nenhum momento permitiu a acumulação de mais de dois benefícios, a pensão militar em exame deve ser considerada ilegal, negando-se consequentemente o respectivo registro.
No âmbito desta Corte de Contas, a jurisprudência é pacífica no sentido de considerar tal acumulação indevida, conforme se observa das seguintes deliberações:
Acórdão 8721/2017-TCU-Segunda Câmara
‘PENSÃO MILITAR. ACUMULAÇÃO ILEGAL DE BENEFÍCIOS. DESCUMPRIMENTO DAS REGRAS DO ART. 29 DA LEI 3.765/1960. ILEGALIDADE DE UM ATO E NEGATIVA DE REGISTRO. LEGALIDADE DOS DEMAIS ATOS, COM DETERMINAÇÃO PARA OS REGISTROS CORRESPONDENTES.
 (...) 
2. O benefício previdenciário do INSS é considerado para fins do disposto no mencionado art. 29 da Lei 3.765/1960, haja vista que, em se tratando de pensão civil, quer seja previdenciária quer estatutária, a acumulação de benefícios recebidos dos cofres públicos deve ser entendida de maneira restritiva.’
Acórdão 10142/2017-TCU-Segunda Câmara
‘PESSOAL. PENSÃO MILITAR. PERCEPÇÃO SIMULTÂNEA DE MAIS DE DOIS BENEFÍCIOS. ACUMULAÇÃO ILEGAL. DESCUMPRIMENTO DAS REGRAS DO ART. 29 DA LEI 3.765/1960. ILEGALIDADE DE UM ATO E NEGATIVA DE REGISTRO. LEGALIDADE DAS OUTRAS CONCESSÕES, COM DETERMINAÇÃO PARA OS REGISTROS CORRESPONDENTES.’
Acórdão 3653/2011-TCU-Segunda Câmara
‘PESSOAL. PENSÃO MILITAR. LEI Nº 3.765/1960. REVERSÃO EM FAVOR DAS FILHAS DO INSTITUIDOR. ACUMULAÇÃO DE TRÊS BENEFÍCIOS POR UMA INTERESSADA. ILEGALIDADE. DETERMINAÇÕES.’
O ato da pensão em análise ingressou neste Tribunal em 15/3/2019, de modo que pode ser apreciado sem a necessidade de prévia oitiva da interessada, nos termos do Acórdão 587/2011-TCU-Plenário.
Ante o exposto, o Ministério Público de Contas manifesta-se pela ilegalidade da pensão militar instituída por Norton Giraffa Sereno e aquiesce à proposta oferecida nos autos pela Sefip, quanto aos demais atos em exame.”
	É o Relatório.

não há.

Procurador Júlio Marcelo de Oliveira.

PENSÃO MILITAR. ACUMULAÇÃO ILEGAL DE BENEFÍCIOS PREVIDENCIÁRIOS. DESCUMPRIMENTO DAS REGRAS DO ART. 29 DA LEI 3.765/1960. ILEGALIDADE DE UMA CONCESSÃO, COM RECUSA DE REGISTRO AO ATO, E LEGALIDADE DOS DEMAIS ATOS, COM DETERMINAÇÃO PARA OS REGISTROS CORRESPONDENTES. Nos termos do art. 29 da Lei 3.765/1960, com a redação dada pela Medida Provisória 2.215-10, de 31/08/2001, é permitida a acumulação de uma pensão militar com os proventos de disponibilidade, reforma, vencimento ou aposentadoria; e uma pensão militar com a de outro regime.

PENSÃO MILITAR (PMIL)

Secretaria de Fiscalização de Pessoal - Sefip.

Em apreciação atos de pensão militar deferidos pelo Ministério da Defesa/Comando do Exército, em benefício de Adriana Brasil do Amarante, Ana Maria Monteiro Chaves de Azevedo, Andrea Borges Sereno, Angela Maria da Silva Carvalho, Anna Cunha da Silva, Anna Martha Rosa Gama, Catarina Abade dos Santos, Claudia do Amarante Garritano, Denise Aparecida da Silva Porto, Doralina Elidia Dias Gama, Ismenia Celeste da Silva Villa Real Americano, Ivania Domingas da Silva, Julia Maria da Silva Bittencourt Lopes, Jurema dos Santos Silva, Jusara dos Santos Ferreira, Maria Fatima Coelho da Silva Amaral, Maria da Luz Afonso Nogueira, Regina Coeli da Silva de Melo Faria,  Rosangela da Silva, Sandra Camargo de Araujo, Shirley da Costa Camargo e Vitoria Maria Mansur de Carvalho.
2.	Os pareceres exarados nos autos pela Secretaria de Fiscalização de Pessoal – Sefip (peças 13 e 14) e pelo Ministério Público junto ao TCU (peça 15) são parcialmente divergentes. A Sefip propõe a legalidade de todas as concessões pensionais, enquanto o Ministério Público de Contas manifesta-se de forma contrária em relação ao ato inserto à peça 8, por vislumbrar ilegalidade na acumulação de outros benefícios previdenciários com a concessão de pensão militar em exame. 
3.	Como visto no Relatório precedente, da consulta efetuada pelo Parquet em sistemas de dados disponibilizados ao TCU sobressaem informações de que a Sra. Andrea Borges Sereno, beneficiária, na condição de filha, da pensão instituída pelo Sr. Norton Giraffa Sereno, percebe cumulativamente à pensão que ora se analisa vencimentos do cargo de médico, exercido junto à Universidade Federal do Rio de Janeiro, com vínculo no Regime Jurídico Único, a partir de 1º/3/1991, e proventos de aposentadoria, com base no art. 3º da Emenda Complementar 47/2005, a partir de 4/10/2016, no cargo de médico, exercido junto à Universidade Federal do Rio de Janeiro.
4.	Essa situação de acumulação de pensão militar, com proventos de aposentadoria e vencimentos, ambos do RJU, não encontra guarida na Lei 3.765/1960, que assim dispõe, verbis:
“Art. 29. É permitida a acumulação: (Redação dada pela Medida provisória nº 2.215-10, de 31.8.2001) 
I - de uma pensão militar com proventos de disponibilidade, reforma, vencimentos ou aposentadoria; (Redação dada pela Medida provisória nº 2.215-10, de 31.8.2001) 
II - de uma pensão militar com a de outro regime, observado o disposto no art. 37, inciso XI, da Constituição Federal. (Redação dada pela Medida provisória nº 2.215-10, de 31.8.2001) ”
5.	Nos termos da norma legal de regência, somente é permitido à pensionista acumular uma pensão militar com uma aposentadoria ou com um vencimento, e não três situações, como ocorre com a interessada precitada.
6.	Ainda que um benefício previdenciário fosse vinculado ao Regime Geral da Previdência Social, o que não se verificou no caso, haja vista que a aposentadoria da beneficiária se deu com base na EC 47/2005, vale destacar que esta Casa de Contas, mediante o Acórdão 3653/2011-TCU-Segunda Câmara (rel. min. subst. André de Carvalho) , assentou que até mesmo o benefício do Regime Geral da Previdência Social deve ser considerado para fins do disposto no art. 29 da Lei 3.765/1960. Com vistas a melhor compreensão da matéria, transcrevo parte do Voto condutor do julgado:
“5. Ocorre que, no que diz respeito à pensão militar, a redação original do art. 29 da Lei n. 3.765, de 4/5/1960, prevê a acumulação de duas pensões militares ou de uma pensão militar com proventos de disponibilidade, reforma, vencimentos, aposentadoria ou pensão proveniente de um único cargo civil.
6. E, com base em precedentes dos Tribunais Regionais Federais, verifica-se que o benefício previdenciário do INSS é considerado para fins do disposto no mencionado art. 29 da Lei n. 3.765, de 1960, haja vista que, em se tratando de pensão civil, quer seja previdenciária, quer estatutária, a acumulação de benefícios recebidos dos cofres públicos deve ser entendida de maneira restritiva (v. Apelação Cível nº 2005.33.000084718 – TRF 1ª Região e Apelação em Mandado de Segurança 70012 – TRF 2ª Região, fl. 23) .
7. Assim sendo, a acumulação de 3 (três) benefícios pela Sra. (...) não merece prosperar, razão pela qual o ato de fls. 2/5 deve ser considerado ilegal, consoante proposto pela Sefip.”
7.	Nessa mesma exegese, cito, entre outros, os Acórdão 8721/2017-TCU-Segunda Câmara, 3.967/2019, ambos de minha relatoria, e 4.847/2017 – 2ª Câmara, rel. Min. Subst. André de Carvalho. 
8.	O Superior Tribunal de Justiça apresenta este mesmo entendimento, consoante a ementa do REsp 1434168/RS:
	“ADMINISTRATIVO E PREVIDENCIÁRIO. FILHA DE MILITAR. ACUMULAÇÃO DE PENSÃO MILITAR COM APOSENTADORIA POR TEMPO DE CONTRIBUIÇÃO AO INSS E PENSÃO POR MORTE DE EX-CÔNJUGE. IMPOSSIBILIDADE. NECESSIDADE DE OPÇÃO POR UM DOS BENEFÍCIOS PREVIDENCIÁRIOS PARA PERCEPÇÃO DA PENSÃO MILITAR. EXEGESE DO ART. 29 DA LEI N. 3.765/1960, COM REDAÇÃO VIGENTE NA DATA DO ÓBITO DO MILITAR.
	1. No caso, a recorrente percebe dois benefícios previdenciários (aposentadoria por tempo de contribuição e pensão por morte do ex-cônjuge) , questionando o ato da administração do Comando da Aeronáutica que lhe exigiu a entrega do comprovante de opção por um dos benefícios previdenciários para deferimento do pedido da reversão da pensão militar por morte de seu genitor (ocorrida em 28/7/1976) , antes percebida por sua falecida genitora.
	2. ‘Art. 29 - É permitida a acumulação: a) de duas pensões militares; b) de uma pensão militar com proventos de disponibilidade, reforma, vencimentos, aposentadoria ou pensão proveniente de um único cargo civil’ (Lei n. 3.765/1960, com redação vigente na data do óbito do militar) .
	3. A acumulação de benefícios percebidos dos cofres públicos deve ser interpretada restritivamente, sob pena de ofensa ao princípio da legalidade. Deve, pois, a recorrente renunciar a um dos benefícios previdenciários se quiser perceber a pensão militar.
	Recurso especial improvido. (REsp 1434168/RS; Ministro HUMBERTO MARTINS; 2ª turma; DJe 24/09/2015) .”
9.	Como se nota, prevalece a interpretação de que o benefício previdenciário do INSS é também considerado para efeito da apuração a que se refere o art. 29 da Lei 3.765/1960, uma vez que, em se tratando de pensão civil, previdenciária ou estatutária, a acumulação de benefícios recebidos de cofres públicos deve ser entendida de maneira restritiva. Logo, a acumulação de pensão militar, com aposentadoria estatutária e vencimentos vinculados ao RJU não tem amparo legal. 
10.	 O ato de peça 8, que veio ao descortino do Tribunal em 15/03/2019, prescinde de oitiva prévia da beneficiária, nos termos do Acórdão 587/2011-TCU-Plenário (rel. Min. Valmir Campelo) , podendo a concessão de pensão ser considerada ilegal, com negativa de registro ao ato, ante a acumulação indevida de pensão militar, com aposentadoria estatutária e vencimentos vinculados ao RJU. 
11.	Vale mencionar que no Acórdão 2365/2018-TCU-Plenário, proferido nos autos do TC Processo 016.653/2018-1, em que atuei como Relator, foi determinado à Secretaria de Fiscalização de Pessoal e à Segecex que adotassem medidas sistêmicas para detectar irregularidades na acumulação de pensões com outros benefícios previdenciários, a fim de evitar situações de acumulação não identificadas pela unidade técnica, tal como a verificada nestes autos, nos seguintes termos:
	“9.6. determinar à Sefip que:
	(...) 
	9.6.2. (...) proceda à inclusão de consulta a sistemas externos disponibilizados ao TCU na sistemática de análise da regularidade das concessões de pensões submetidas ao crivo desta Corte de Contas, com vistas a detectar se há acumulação ilegal de benefícios previdenciários; 
	(...) 
	9.7. determinar, à Segecex que, juntamente com a Secretaria de Tecnologia da Informação – STI e a Secretaria de Fiscalização de Pessoal – Sefip, adote providências para inclusão no sistema ePessoal de análise crítica capaz de, mediante confrontação de informações de sistemas externos disponibilizados ao TCU, detectar irregularidades na concessão de pensões acumuladas com outros benefícios previdenciários.”
12.	Verifica-se, entretanto, que em diversos processos de minha relatoria (v.g.: TC Processo 013.338/2019-6, TC Processo 013.274/2019-8, TC Processo 013.271/2019-9) há reincidência na falta de identificação da acumulação ilegal de pensões com outros benefícios, sendo necessária a reiteração da retromencionada determinação à Sefip, para que tal falha seja prontamente indicada pela unidade técnica. 
13.	As demais pensões examinadas neste processo, a respeito das quais não há dissenso nos autos, devem ser consideradas legais, conferindo-se registro aos correspondentes atos. 
	Ante o exposto, acolho a proposta do Ministério Público/TCU e manifesto-me por que seja adotada a deliberação que ora submeto a este Colegiado.
TCU, Sala das Sessões, em 03 de setembro de 2019.
MARCOS BEMQUERER COSTA
Relator